【裁判字號】    98,台上,6880
【裁判日期】    981119
【裁判案由】    偽造文書等罪
【裁判全文】
最高法院刑事判決            九十八年度台上字第六八八０號
上  訴  人  甲○○
上列上訴人因偽造文書等罪案件，不服台灣高等法院中華民國九
十五年五月二日第二審判決（九十五年度上訴字第六０號，起訴
案號：台灣板橋地方法院檢察署九十年度偵字第一五八四二號）
，提起上訴，本院判決如下：
    主  文
原判決撤銷，發回台灣高等法院。
    理  由
本件原判決認定上訴人甲○○有原判決所記載之犯罪事實，因而
撤銷第一審之科刑判決，改判仍論處上訴人行使偽造公文書，足
以生損害於公眾及他人，及幫助共同連續偽造私文書，足以生損
害於他人等罪刑。固非無見。
惟查：(一)間接聽聞他人陳述事實，即傳聞證據，並非就其體驗之
事實為陳述，除法律有特別規定外，並無證據能力。本件原判決
認定上訴人親自與曾太陽及其家屬洽談土地買賣及貸款事宜，依
理由內之說明，以證人曾義宗、曾世達、曾上銘、曾煥欽及曾寶
分別於偵查、第一審及原審之證詞為其依據。惟據曾義宗於第一
審證稱「（你父親有無跟夏劍英談契約要將三峽鎮○○段土地出
賣？）我知道，因為我父親有跟我說過，我父親說土地他要出賣
將錢分給我們兄弟，我父親說要賣給甲○○，我父親是透過曾三
平認識甲○○，我父親說一坪賣新台幣（下同）二萬餘元，那塊
土地大約一甲二分地大約三千八百餘坪。這是在我父親已經決定
之後才告訴我的。」（第一審卷(三)第四十五頁）；曾煥欽於第一
審證稱「（你父親想到將系爭土地賣給被告是否知道？）我是後
來回家之後有聽見兄弟在說被告（即上訴人甲○○）要來買我們
家土地，至於有無包括房子我不知道」、「（當時被告與你父親
接洽之時，你是否在場？）我都沒有在場」、「（後來你父親曾
經與被告一起到大溪用這塊土地跟金主借錢是否知悉？）我是他
們已經交易完成後才知道，我父親、我哥哥、被告金主他們一起
到銀行領錢，其中定金三百萬元給我們，剩下部分我不清楚，我
是聽到這樣而已。」等語（第一審卷(二)第一二九頁至第一三０頁
）。縱屬無訛，似均係間接聽聞他人之陳述，為傳聞證據。原判
決未說明如何符合法律特別規定情形而有證據能力，逕採為認定
事實之基礎，自與證據法則有違，並有理由不備之違法。(二)有罪
之判決書，對被告有利之證據不採納者，應說明其理由，為刑事
訴訟法第三百十條第二款所明定。故有罪判決書對於被告有利之
證據，如不加採納，必須說明其不予採納之理由，否則即難謂無
判決不備理由之違誤。本件原判決認定上訴人於民國八十五年二
月間，偽造原判決事實欄一所記載之印鑑證明書、債務清償證明
書，持交曾太陽以行使，佯稱前以曾太陽之土地所設定抵押權擔
保之債務，皆已清償，嗣曾太陽於八十五年五月十六日死亡後，
翁春茂多次向曾太陽之繼承人曾義宗、曾上銘、曾世達、曾世家
、曾長盛、曾煥欽催討債款未果，遂於八十六年五月二十七日，
以林鑾、林邱怡潔之名義，向台灣板橋地方法院聲請裁定准許拍
賣土地資以清償，曾義宗等人接獲該院民事裁定後，於八十六年
六月十六日、同年月三十日，持上揭印鑑證明、清償證明、切結
書等文件影本，提出抗告、再抗告，林邱怡潔乃對曾義宗等人提
出偽造文書之告訴，因而查獲上情等情。固於理由內說明如何證
明上訴人此部分之犯行，並採憑曾義宗在台灣桃園地方法院八十
七年度訴字第一五０五號案件審理中所為「父親死後（八十六年
五月十六日）一個月後，要辦理繼承登記時才知道」之證詞，再
以辦理繼承登記約於八十六年六月十六日，乃在曾義宗於八十六
年六月九日簽發本票之後，敘明上訴人所為曾義宗自承八十六年
六月九日簽發本票予翁春茂，惟曾義宗於辦理繼承登記時既已知
有清償證明，何需於八十六年六月九日仍簽發本票之辯解，並無
矛盾云云（原判決理由乙、壹、三(八)）。然上訴人始終堅決否認
有原判決事實欄一所記載行使偽造清償證明書等犯罪事實，而曾
太陽於八十五年五月十六日死亡，業為曾上銘等人於偵查中一致
陳明（八十七年度偵字第四０二０號卷第十九頁），原判決事實
欄一同此認定，理由欄內亦為相同之說明（原判決理由乙、壹、
二(一)），果爾，曾義宗於辦理繼承登記前，曾義宗應已知悉有清
償證明等資料，何以又於八十六年六月九日簽發本票？原判決理
由認二者並無矛盾，此部分論斷與理由之說明，顯相齟齬。再曾
義宗、曾寶、曾世達、曾長盛在第一審均一致證稱於曾太陽死亡
後，辦理繼承登記時發現清償證明等資料（第一審卷(一)第七十三
、一八六、一八八頁；卷(二)第一一四、一一五、一三五頁）。而
有關曾義宗是否簽發與本件債務相關之本票一節，證人翁春茂於
第一審證稱「（過半年之後，有無要求曾義宗簽本票給你）對，
那是八十六年間的事情，我說你如果利息都沒有繳，我們就要拍
賣土地，曾義宗就簽利息本票給我」、「後來曾義宗說怎麼都是
他一人負利息債務，他說若要簽，要所有兄弟一起簽，他要求將
本票收回，所以我就將本票還給他」、「（曾義宗要回本票時，
有無提到清償證明之事）他當時沒有提到，我當時也還不知道」
、「（何時要求曾義宗簽發利息本票）八十六年六月份」、「一
張一百萬元，一張二百十七萬五千元」等語（第一審卷(二)第一五
一、一五三頁），經核翁春茂上揭證詞，其於八十六年六月間要
求曾義宗簽發利息本票之時，距曾太陽死亡日期已逾一年，且在
曾太陽之繼承人辦理繼承登記之後，曾義宗既於第一審明確證稱
「要辦理繼承登記時，發現有一張清償證明……」，復稱「開本
票時，我還不知有清償證明，而且怕土地被查封，所以我就開本
票給金主」云云（第一審卷(三)第四十七、四十九頁），果否與經
驗法則無違，非無探究之餘地。原判決就上揭證詞，何以不足為
有利上訴人認定之依據，未為完備之說明，自有理由不備之違誤
。(三)刑事訴訟法第一百五十九條之二之規定，被告以外之人於檢
察事務官、司法警察官或司法警察調查中所為之陳述，與審判中
不符時，其先前之陳述具有較可信之特別情況，且為證明犯罪事
實存否所必要者，得為證據。故被告以外之人於審判中之陳述與
其先前在檢察事務官、司法警察官或司法警察調查中所為陳述不
符時，其先前陳述必須具備特別可信性及必要性兩項要件，始得
作為證據。原判決認定上訴人有原判決事實欄二所記載之犯罪事
實，係以證人劉壽臣、姚柏丞（原名姚一山）在法務部調查局台
北市調查處之陳述為其部分之論據（原判決理由乙、貳、二(一)）
，然有關劉壽臣、姚柏丞此部分審判外陳述如何具有證據能力一
節，原判決僅說明如何具可信之特別情況之旨（原判決理由甲、
貳），未同時敘明何以具有必要性之要件，逕採為判決之基礎，
亦有適用證據法則不當與理由不備之違法。以上或為上訴意旨所
指摘，或屬本院得依職權調查之事項，應認原判決有撤銷發回更
審之原因。至原判決不另為上訴人無罪諭知部分，本乎審判不可
分原則，併予發回。
據上論結，應依刑事訴訟法第三百九十七條、第四百零一條，判
決如主文。
中    華    民    國  九十八  年   十一   月   十九   日
                      最高法院刑事第十二庭
                          審判長法官  黃  一  鑫
                                法官  張  春  福
                                法官  林  勤  純
                                法官  李  錦  樑
                                法官  陳  國  文
      本件正本證明與原本無異
                                      書  記  官
中    華    民    國  九十八  年   十一   月   三十   日
                                                      R

司法院資訊處製作；財團法人民間司法改革基金會備份。
